臺灣臺北地方法院刑事判決　　　　　　　99年度訴字第1997號
公　訴　人　臺灣臺北地方法院檢察署檢察官
被　　　告　楊裕美
上列被告因偽造文書案件，經檢察官提起公訴（九十九年度偵緝
字第一○二○號），本院判決如下：
    主  文
楊裕美無罪。
    理  由
一、公訴意旨略以：被告楊裕美明知其因資力不足，無法透過合
    法管道向正常之金融機構貸得所需款項，詎竟基於意圖為自
    己不法所有之犯意，將其之身分證件，交付與之年籍不詳之
    代辦業者，與該代辦業者基於犯意之聯絡及行為之分擔，由
    代辦業者製作不實之小野攝影寫真工坊在職證明及年所得新
    臺幣（下同）六十五萬二千五百四十元扣繳暨免扣繳憑單（
    下稱扣繳憑單）後，於民國八十七年八月二十日，持之向遠
    東國際商業銀行股份有限公司（下稱遠東商銀）松山分行（
    設臺北市松山區○○○路○段一七一號）承辦行員陳建盛，
    辦理免保人信用貸款。其並配合代辦業者之指示，熟記上開
    不實之資料內容，而在「遠東商銀自然人貸款、續借申請書
    暨徵信調查表」（下稱徵信調查表）上填寫虛偽不實之服務
    機構名稱、職稱、年薪等資料並親自簽名，致遠東商銀松山
    分行，誤認被告之職業、收入及償債能力等條件，陷於錯誤
    而予核准貸款，使被告詐得新台幣（下同）五十萬元，嗣未
    再繼續繳款，足生損害於遠東商銀松山分行對信用貸款戶資
    料審核之真實性，因認被告涉犯刑法第二百十六條、第二百
    十條之行使偽造私文書罪嫌及第三百三十九條第一項之詐欺
    取財罪嫌云云。
二、按犯罪事實應依證據認定之，無證據不得認定犯罪事實，又
    不能證明被告犯罪或其行為不罰者，應諭知無罪之判決，刑
    事訴訟法第一百五十四條第二項、第三百零一條第一項分別
    定有明文。次按認定不利於被告之事實，須依積極證據，茍
    積極之證據本身存有瑕疵而不足為不利於被告事實之認定，
    即應為有利於被告之認定，更不必有何有利之證據，而此用
    以證明犯罪事實之證據，猶須於通常一般人均不至於有所懷
    疑，堪予確信其已臻真實者，始得據以為有罪之認定，倘其
    證明尚未達到此一程度，而有合理性之懷疑存在，致使無從
    為有罪之確信時，即應為無罪之判決，此有最高法院八十二
    年度臺上字第一六三號判決、七十六年臺上字第四九八六號
    、三十年上字第八一六號等判例意旨可資參照。
三、公訴人認被告涉犯前揭行使偽造私文書、詐欺取財罪嫌，無
    非以被告之供述、證人即遠東商銀松山分行職員陳閎勝（原
    名陳建盛）、陳永堯、孫建平之證述及被告之徵信調查表、
    授信動用申請書、扣繳憑單、在職證明等為其論據。
四、被告以外之人於審判外之言詞或書面陳述，除法律有規定者
    外，不得作為證據；又被告以外之人於審判外之陳述，雖不
    符合同法第一百五十九條之一至第一百五十九條之四之規定
    ，但經當事人於審判程序同意作為證據，法院審酌該言詞陳
    述或書面陳述作成時之情況認為適當者，亦得為證據。當事
    人、代理人或辯護人於法院調查證據時，知有第一百五十九
    條第一項不得為證據之情形，而未於言詞辯論終結前聲明異
    議者，視為有前項之同意，刑事訴訟法第一百五十九條第一
    項及第一百五十九條之五分別定有明文。本判決下列所引用
    之被告以外之人於審判外之陳述（包含書面陳述），部分雖
    屬傳聞證據，但檢察官、被告於本院審判期日中均同意此部
    分之證據有證據能力，且迄至言詞辯論終結前亦未撤回前開
    同意，本院審酌上開證據資料製作時之情況，尚無違法不當
    及證明力明顯過低之瑕疵，亦認為以之作為證據應屬適當，
    故揆諸前開刑事訴訟法第一百五十九條之五規定，認前揭證
    據資料均有證據能力。
五、訊據被告固坦承其提供小野攝影寫真工坊現任職務證明書及
    年所得六十五萬二千五百四十元扣繳暨免扣繳憑單予遠東商
    銀松山分行，並向遠東商銀松山分行貸得五十萬元等情不諱
    ，惟堅決否認有何前揭犯行，辯稱：其自八十四年就在小野
    攝影寫真工坊工作，擔任化妝師，一直到九十一年或九十二
    年才離職，小野攝影寫真工坊之負責人是張智堯（原名張威
    景），張智堯是其向遠東商銀松山分行所申辦貸款之保證人
    ，其貸得之款項是借給小野攝影寫真工坊買攝影器材，且遠
    東商銀松山分行承辦人陳閎勝有到公司查訪，有見到其在公
    司上班等語，並聲請傳喚證人張智堯及林麗華以證明其確實
    有於小野攝影寫真工坊任職之事實。經查：
  (一)被告於八十七年八月二十日提供小野攝影寫真工坊在職證明
    及年所得六十五萬二千五百四十元之扣繳憑單，向遠東商銀
    松山分行辦理貸款，並貸得五十萬元，於繳交十幾期分期款
    後，即未再繳付分期款等情，業據被告自承在卷（偵緝卷第
    十一、三十六、三十七、四十三頁、本院卷第十五頁反面、
    十六頁參照），復有證人陳閎勝（偵卷卷二第六十六至六十
    八頁、第二○二頁參照）、陳永堯（偵卷卷二第二○二、二
    ○三頁參照）、孫建平（偵卷卷二第二○三、二○四頁參照
    ）之證述及被告之徵信調查表、授信動用申請書、扣繳憑單
    、現任職務證明書（偵緝卷第二十、二十一頁參照）在卷可
    憑，首堪認定。
  (二)本案之爭點在於被告所提供之現任職務證明書、扣繳憑單是
    否為真正？被告是否有施用詐術？茲分述如下：
  1.證人即小野攝影寫真工坊負責人張智堯結證稱：伊大約是在
    八十四年、八十五年左右成立小野攝影，到九十年、九十一
    年左右結束。被告是固定配合之化妝師，自八十四、八十五
    年在公司成立，一直到公司結束，都有配合。被告幾乎每天
    都會進辦公室。偵緝卷第二十八頁之在職證明書是小野攝影
    寫真工坊所出具，職務證明書上之公司章及伊印章是小野攝
    影寫真工坊使用的印章，被告在公司之職稱是造型師，但公
    司每人都身兼數職，被告也有管理新進人員，所以職務證明
    書上記載被告是管理部主任。被告辦貸款時，伊有接到銀行
    人員的徵信電話，伊告知被告確實在小野攝影寫真工坊工作
    。伊是被告貸款之連帶保證人，有去對保，該貸款有部分用
    來買公司器材，故公司有幫被告還過貸款，伊不記得金額。
    小野攝影寫真工坊後來搬至台北市○○街九十七巷十號七樓
    ，林麗華是一樓的鄰居等語（本院卷第四十五頁至五十頁參
    照），證人即遠東商銀松山分行承辦人員陳閎勝結證稱：本
    件貸款應該有去現場看，因徵信調查表上其有註記，是屬於
    攝影寫真的，公司在延吉街等語（本院卷第五十一頁反面參
    照），二者互核相符，足見銀行承辦人陳閎勝曾至小野攝影
    寫真工坊延吉街營業地點徵信，被告確實自八十五年起即任
    職小野攝影寫真工坊，擔任造型師，且系爭現任職務證明書
    確係小野攝影寫真工坊所出具，因被告兼任管理新進人員，
    故小野攝影寫真工坊在該現任職務證明書上填載被告之職級
    為「管理部主任」，難認系爭現任職務證明書係被告所偽造
    。證人即鄰居林麗華證稱：被告係延吉街之鄰居，被告在七
    樓工作，其住一樓，當時被告係化妝師，其曾到七樓照相，
    被告幫其補妝，張智堯好像就是當時幫其拍照之阿威等語（
    本院卷第五十頁參照），與證人張智堯之前揭證詞互核可知
    ，被告確與張智堯一同在台北市○○街之小野攝影寫真工坊
    工作，並擔任化妝師，益足徵被告無須偽造小野攝影寫真工
    坊之現任職務證明書。
  2.證人張智堯復證稱：伊不清楚偵緝卷第二十七頁之扣繳憑單
    是否為小野攝影寫真工坊所出具，因伊不懂扣繳憑單，扣繳
    憑單是會計師開立。伊不太記得八十六年小野攝影寫真工坊
    支付給被告之薪資是多少，但平均下來每月大約五、六萬元
    ，紅利是有特殊案件才會給，不是固定支付，沒有三節獎金
    、沒有加班費，有超時費，超時一小時大約一千到二千元之
    間等語（本院卷第四十六頁反面、四十七頁參照），雖張智
    堯無法確定系爭扣繳憑單是否為小野攝影寫真工坊所開立，
    然被告於八十六年間既在小野攝影寫真工坊任職，小野攝影
    寫真工坊本即應開立扣繳憑單予被告，且小野攝影寫真工坊
    既已開立現任職務證明書予被告，足認亦會開立扣繳憑單予
    被告，始符常情，況被告八十六年間之薪資平均每月約五、
    六萬元，依此計算，其年薪大約為六十萬元至七十二萬元間
    ，系爭扣繳憑單之薪資所得為六五二五四○元，並未超出前
    揭範圍，堪認系爭扣繳憑單亦為小野攝影寫真工坊所開立，
    並非被告所偽造。
  3.證人陳閎勝復證稱：本案是屬於免保人的小額貸款，有時主
    管會要求加上保證人，保證人不會提供所得資料，但會寫基
    本資料在申請書上，但對保時要請借款人及保證人親自到銀
    行對保及開戶。本件借款人及保證人均會到銀行對保，保證
    人好像是公司負責人，張智堯之身分證正、反面影本應該是
    對保時拿到的，銀行對保時，需要身分證，保證人寫借據及
    本票，本案借款人及保證人都要寫等語（本院卷第五十一頁
    反面至五十三頁參照），足見被告向遠東商銀松山分行申辦
    之貸款雖係免保人之貸款，然本件貸款仍有連帶保證人張智
    堯簽立借據及本票以提供保證，而被告、張智堯之年籍資料
    及被告所提供之現任職務證明書、扣繳憑單均為真實，難認
    被告有何施用詐術之行為。
  4.又公訴人雖釋明告訴人提出告訴是因財政部金融局對告訴人
    作專案檢查，並通知告訴人就被告當年度所得歸戶明細資料
    涉有不法等情，並據以聲請向告訴人及財政部金融局函調財
    政部金融局對告訴人專案檢查之資料，以證明被告提供之現
    任職務證明書為虛偽，且被告所任職之小野攝影寫真工坊並
    未向國稅局申報營業所得等事實，惟前揭現任職務證明書及
    扣繳憑單並非偽造，已如前述，待證事實已臻明瞭無再調查
    之必要，且公訴人所聲請調取之上開資料亦僅能證明小野攝
    影寫真工坊及被告是否涉及逃稅，與待證事實無重要關係，
    故此部分即無調查之必要，附此敘明。
  (三)綜上，雖被告未依約還款予遠東商銀松山分行，然系爭現任
    職務證明書、扣繳憑單並非偽造之文書，難認被告有何行使
    偽造私文書、詐欺取財之行為。公訴人所為舉證尚未達到通
    常一般之人不致有所懷疑，而得確信其為事實之程度，本案
    容有合理之懷疑存在而無從使本院得有確切不移之有罪確信
    ，此外，復查無其他積極證據足認被告有檢察官所指涉之行
    使偽造私文書、詐欺取財犯行，揆諸前開說明，自應為被告
    無罪之諭知，以維法紀。
據上論斷，應依刑事訴訟法第三百零一條第一項，判決如主文。
本案經檢察官謝憲杰到庭執行職務。
中    華    民    國   100    年    6     月    9     日
                  刑事第九庭審判長法  官  林怡秀
                                  法  官  劉素如
                                  法  官  鄭富城
以上正本證明與原本無異。
如不服本判決應於收受送達後10日內向本院提出上訴書狀，並應
敘述具體理由；其未敘述上訴理由者，應於上訴期間屆滿後20日
內向本院補提理由書（均須按他造當事人之人數附繕）「切勿逕
送上級法院」。
                                  書記官  顏淑華
中    華    民    國   100    年    6     月    9     日